ACORDAO-COMPLETO-2562513

ACÓRDÃO 11/2023 ATA 1/2023 - PLENÁRIO

VISTOS, relatados e discutidos estes autos de representação em que se analisa pedido de reexame interposto por Oderdenge Transportes, Comércio e Representação Ltda. e Mercúrio Transportes, Comércio e Representações Ltda. contra o Acórdão 917/2022-TCU-Plenário, por meio do qual as empresas ora recorrentes foram declaradas inidôneas para participarem de licitações na Administração Pública Federal, bem como em certames promovidos nas esferas estadual e municipal cujos objetos sejam custeados com recursos federais, pelo prazo de 3 anos, em decorrência de fraude à licitação.
ACORDAM os Ministros do Tribunal de Contas da União, reunidos em Sessão do Plenário, ante as razões expostas pelo Relator, e com fundamento nos arts. 32, inciso I, 33 e 48 da Lei 8.443/1992, em:
9.1. conhecer do pedido de reexame interposto por Oderdenge Transportes, Comércio e Representação Ltda. e Mercúrio Transportes, Comércio e Representações Ltda. para, no mérito, negar-lhe provimento;
9.2. encaminhar cópia desta decisão aos recorrentes, com a informação de que o inteiro teor deste acórdão e do relatório e do voto que o fundamentam está disponível no endereço eletrônico www.tcu.gov.br/acordaos.

Pedido de reexame contra acórdão que declarou a inidoneidade das recorrentes para contratar com a Administração Pública Federal em razão de fraude em licitação para aquisição de gêneros alimentícios.

23º Batalhão de Infantaria

3. Recorrentes: Mercúrio Transportes Comércio e Representações Ltda. (39.616.434/0001-56); Oderdenge Transportes Comércio e Representação Ltda. (28.762.536/0001-63)

13.1. Ministros presentes: Bruno Dantas (Presidente), Walton Alencar Rodrigues, Aroldo Cedraz, Jorge Oliveira (Relator) e Antonio Anastasia.
13.2. Ministros-Substitutos convocados: Marcos Bemquerer Costa e Weder de Oliveira.

ACORDAO-COMPLETO-2580038

Acórdão 709/2023 - Plenário

JORGE OLIVEIRA

Ministro Benjamin Zymler

Trata-se de pedido de reexame interposto por Oderdenge Transportes, Comércio e Representação Ltda. e Mercúrio Transportes, Comércio e Representações Ltda. contra o Acórdão 917/2022-TCU-Plenário, por meio do qual as ora recorrentes foram declaradas inidôneas para participarem de licitações na Administração Pública Federal, bem como em certames promovidos nas esferas estadual e municipal cujos objetos sejam custeados com recursos federais, pelo prazo de 3 anos. O julgamento se deu em razão da ocorrência de fraude à licitação, dados os indícios de falsidade material do atestado de capacidade técnica emitido pela empresa Oderdenge em favor da empresa Mercúrio no âmbito do Pregão Eletrônico 2/2021, realizado pelo 23º Batalhão de Infantaria do Exército Brasileiro para aquisição de gêneros alimentícios e material de apoio para preparo de refeições.
2.	O recurso foi examinado na instrução de peça 137, a seguir transcrita, com a qual se puseram de acordo os dirigentes da Serur (peças 138 e 139) :
"INTRODUÇÃO
Trata-se de pedido de reexame (peças 117 a 120) interposto por Oderdenge Transportes Comércio e Representação Ltda. e Mercúrio Transportes Comércio e Representações Ltda., à época dos fatos participantes como licitantes do certame objeto deste procedimento de controle administrativo, contra o Acórdão 917/2022-TCU-Plenário (peça 99) .
1.1. Reproduz-se integralmente o teor do dispositivo da decisão:
ACORDAM os Ministros do Tribunal de Contas da União, reunidos em sessão Plenária, ante as razões expostas pelo Relator, em:
9.1. conhecer da representação, satisfeitos os requisitos de admissibilidade constantes no art. 113, § 1°, da Lei 8.666/1993, c/c os arts. 235 e 237, VII, do Regimento Interno deste Tribunal, e, no mérito, considerá-la parcialmente procedente;
9.2. com fundamento no art. 46 da Lei 8.443/1992, declarar a inidoneidade das empresas Mercúrio Transportes Comércio e Representações Ltda. (39.616.434/0001-56) e Oderdenge Transportes, Comércio e Representação Ltda. (28.762.536/0001-63) , pelo prazo de 3 (três) anos, para participarem de licitações na administração pública federal, bem como em certames promovidos na esfera estadual e municipal cujos objetos sejam custeados com recursos federais repassados por força de convênios ou instrumentos congêneres;
9.3. dar ciência do teor desta deliberação à Secretaria de Gestão de Processos (Seproc) , para adoção das providências necessárias à inscrição dos responsáveis sancionados por inidoneidade no Cadastro Nacional de Empresas Inidôneas e Suspensas (CEIS) ;
9.4. encaminhar cópia integral dos autos ao Ministério da Transparência e ControladoriaGeral da União e à Procuradoria da República no Estado de Santa Catarina para eventualmente subsidiar as investigações no âmbito de suas competências sobre os fatos apurados neste processo;
9.5. dar ciência deste acórdão ao representante, ao 23° Batalhão de Infantaria e aos responsáveis.
HISTÓRICO
Fazse breve memorial dos fatos restrito aos de interesse para exame de recurso.
A empresa Daniela Tefen Distribuidora Ltda. representou ao Tribunal, com pedido de adoção de medida cautelar, em razão de irregularidades pretensamente havidas no Pregão Eletrônico para Registro de Preços 2/2021 empreendido pelo 23° Batalhão de Infantaria do Exército Brasileiro para aquisição de gêneros alimentícios, industrializados e hortifrutigranjeiros, e material de apoio para o preparo de refeições, no valor total estimado de R$ 1.517.867,32.
A representante sustentou, em síntese, que a empresa Mercúrio Transportes Comércio e Representações Ltda., doravante denominada de Mercúrio, se sagrou vencedora de vários itens do certame com fulcro em tratamento concedido pela Lei Complementar 123/2006 a microempresas e empresas de pequeno porte sem que a empresa integrasse uma das categorias previstas na lei porque sua única sócia, Thuany Mariah Mercúrio Oderdenge, teria participação societária também na empresa Morro do Campestre Atividades Turísticas Ltda., CNPJ 37.503.833/0001-85, criada em 23/6/2020. Diante disso teria havido infração aos incisos III e IV do art. 3°, § 4°, da Lei Complementar 123/2006.
Acolhendo o exposto na instrução do processo depois de ouvidas as representadas, o Tribunal entendeu restou caracterizada irregularidade diversa, a saber a prática de fraude nos Pregões Eletrônicos 23/2020, 12/2020 e 25/2020 pela emissão de atestado de capacidade técnica pela empresa Oderdenge Transportes, Comércio e Representação Ltda., doravante denominada de Oderdenge, e utilização desse atestado pela empresa Mercúrio no certame. O entendimento se arrimou nos seguintes indícios:
a) empresa Mercúrio somente adquiriu personalidade jurídica em 29/10/2020 (data do registro do seu contrato social na Junta Comercial do Estado de Santa Catarina) e a emissão do atestado de capacidade técnica pela Oderdenge Transportes ocorreu em 30/10/2020, ou seja, um dia depois da constituição da empresa Mercúrio;
b) emitiuse o atestado referido na alínea precedente mais de um mês antes da emissão em 1o/12/2020 da nota fiscal relativa ao suposto fornecimento;
c)  a competência da primeira nota fiscal do contrato firmado entres as empresas Mercúrio e Oderdenge (peça 68) se refere ao período de 29/10/2020 a 29/11/2020 (peça 69) , o que não se coaduna com a emissão do atestado em 30/10/2020 (peça 85) , data anterior à prestação dos serviços atestados;
d)   não se apresentaram contratos ou notas fiscais que sirvam de meio de prova de que induvidosamente se fizeram os fornecimentos relacionados no atestado de capacidade técnica emitido pela empresa Oderdenge anteriormente à sua emissão em 30/10/2020;
e)  ambas as empresas citadas atuam com objetos sociais praticamente coincidentes e pertencem ao mesmo grupo familiar;
f)  ajustouse o contrato de prestação de serviço firmado entre a Oderdenge e a Mercúrio em 26/10/2020, portanto anteriormente ao registro do contrato social da segunda empresa na Junta Comercial do Estado de Santa Catarina em 29/10/2020;
g)  somente haveria cabimento a emissão de atestado referente às parcelas de serviço efetivamente executadas e atestadas até a data da emissão do documento e não se observou o necessário decurso de prazo para a conclusão do negócio e a averiguação das condições em que se deu; e
h)  a empresa Mercúrio só registrou contabilmente o recebimento de valores oriundos dessa suposta relação comercial com a sociedade emissora do atestado técnico no mês de dezembro de 2020 (conforme PGDAS-D - peça 76, p. 7) .
O Tribunal entendeu que os elementos de convencimento enumerados no parágrafo precedente constituem prova indireta ou indiciária por variados e coincidentes os indícios e que o responsável não apresentou contra indícios.
Diante disso, concluiu pela falsidade material do atestado técnico emitido pela Oderdenge Transportes Comércio e Representação Ltda. em favor da Mercúrio Transportes Comércio e Representações Ltda. e por esta apresentado e pela subsunção da situação fática à hipótese de declaração de inidoneidade prevista no art. 46 da Lei 8.443/1992.
Quanto à dosimetria das sanções cabíveis, a Corte observou que em precedentes adotou para situações análogas penas variando entre dois e três anos, considerou circunstâncias atenuantes o valor pecuniário não elevado das licitações e a condição de não reincidentes das empresas referidas e considerou circunstância agravante a sagração da empresa Mercúrio como vencedora em três licitações distintas mediante a fraude perpetrada.
Daí a decisão reproduzida no subitem 1.1 desta instrução.
Diante disso, as interessadas vêm interpor o recurso ora examinado.
ADMISSIBILIDADE    
Perfilha-se o exame de admissibilidade juntado à peça 121, em que se propõe conhecer do recurso e suspender os subitens 9.1 e 9.2 da decisão combatida, acolhido pelo relator do recurso, Ministro Jorge Oliveira (peça 124) .
MÉRITO              
Delimitação
1.2. Quanto ao mérito do recurso, no essencial é de perquirir se:
a)  os documentos ora trazidos aos autos pelas recorrentes constituem prova contrária à indiciária produzida nos autos de que praticaram ato ilícito com vistas a fraudar o objetivo da licitação (nesta instrução, item 13) ;
b)  a decisão combatida decorreu de juízo não preenchimento de requisito de tempo de atividade da empresa Mercúrio fulcrado, restrição vedada pela Lei 8.666/1993 (ibid., item 14) ;
c) cabe reduzir o valor pecuniário da multa por força de pretensas circunstâncias atenuantes se não acolhidas as outras alegações aduzidas (ibid., item 15) .
Da insuficiência dos documentos juntados ao instrumento de recurso para constituir prova contrária à indiciária produzida nos autos
1.3. À peça 117, p. 37, as recorrentes sustentam que é autêntico o atestado de capacidade técnica da empresa Mercúrio Transportes Comercio e Representações Ltda. apresentado no certame em foco.
1.4. Tanto isso seria verdade que, 'pouco [...] depois' de emitido o atestado reputado falso objeto deste procedimento, haveriam sido emitidos outros atestados de capacidade técnica emitidos por 'diferentes Entes públicos', a saber os de fotocópias trazidas aos autos a seguir enumerados:
a)  emitido em 25/1/2021 pelo ordenador de despesas do 5o Batalhão de Suprimento do Exército Brasileiro (peças 171, p. 4, e peça 118) ;
b)  emitido em 4/2/2021 pelo ordenador de despesas do 27o Batalhão Logístico do Exército Brasileiro (peças 171, p. 5, e 119) ;
c)  emitido em 11/3/2021 pela responsável pela Divisão de Nutrição e Dietética da Base de Administração e Apoio da 5a Divisão do Exército Brasileiro (peças 171, p. 6, e 120) .
1.5. Tais atestados 'corrobora[riam] com o documento emitido pela [empresa] Oderdenge'. Esta teria emitido o atestado de capacidade técnica para empresa Mercúrio, porque ambas 'acordaram as relações comerciais [...] conforme contrato de prestação de serviços celebrados entre elas e nota fiscal, todos já devidamente anexados neste feito'.
1.6. A empresa Oderdenge haveria 'fornec[ido] um documento legítimo' porque, conquanto então existente há pouco tempo, teria 'vivenciado serviços da [empresa] Mercúrio ainda que a nota fiscal tenha sido emitida posterior[mente] a 30/10/2020'. Diante disso e dos atestados discriminados no subitem 13.2 desta instrução, seria de ver que a empresa Oderdenge não haveria emitido atestado falso.
Análise
1.7. Não assiste razão às recorrentes.
1.8. A decisão combatida se fundou em presunção juridicamente possível de ocorrência de dano ao Erário em face de prova indiciária da falsidade de atestado apresentado em licitação administrativa. 
1.9. A prova indiciária - vale dizer, a prova indireta consubstanciada em conjunto de indícios nesse sentido veementes, vários, concordantes e convergentes ¿ é tão válida como qualquer outra em face do princípio da livre convicção do julgador, desde que tais indícios sejam sérios e fundados. Ela se mostra capaz de embasar os atos decisórios do julgador sempre que este estiver diante de uma fase processual em que vigore o princípio do in dubio pro societate.
1.10. Produzida no procedimento de controle administrativo, a sua elisão dependeria de produção de prova contrária mediante a apresentação de elementos suficientemente convincentes para afastar os indícios veementes, vários, concordantes e convergentes, dela constitutivos.
1.11. Não é o que se vê no recurso sob análise. 
1.12. As alegações recursais se fundam exclusivamente no entendimento de que os atestados ora trazidos aos autos, por emitidos dias depois do atestado reputado falso, constituem indícios de capacidade técnica contrários à prova indiciária produzida no procedimento. Implicam, assim, a falsa premissa de que a Corte reputou falso o atestado referido na alínea 'a' do item 5 desta instrução unicamente no entendimento de que este seria ideologicamente falso porque a empresa Orderdenge o emitiu em 30/10/2020, dia seguinte ao de constituição da empresa Mercúrio. Quer dizer, pelo que se depreende da alegação aqui analisada as recorrentes equivocadamente consideraram que a Corte reputou (i) que a empresa Ordergenge incorreu em falsidade ideológica ao emitir o atestado porque na verdade sabia da incapacidade técnica da empresa Mercúrio, existente há apenas um dia quando da emissão do atestado, e (ii) que esse único indício fundou o entendimento de que o atestado é falso.
1.13. Afigurase que por partirem dessa falsa premissa as recorrentes silenciam acerca dos outros não menos que sete indícios descritos resumidamente no item 5 desta instrução (alíneas 'b' a 'h') , igualmente fundadores do convencimento do Tribunal, e, por si sós, diversos, concordantes, convergentes e veementes. Erradamente presumem que o entendimento do Tribunal de que é falso o atestado apresentado no certame resultou somente de um indício, o descrito na alínea 'a' do mesmo item 5 referido.
1.14. Para fazer ver erro de julgamento na decisão atacada, haveriam que carrear aos autos indícios contrários diversos, convergentes e robustos, por força dos quais se pudessem ter por afastados parte significativa dos oitos indícios constitutivos da prova indiciária produzida - e não apenas um deles.
1.15. Não o fazem, pois os atestados de capacidade técnica ora trazidos não autos carecem de relação de causalidade com mencionados outros sete indícios fundadores do convencimento da Corte, razão por que não os elidem.
1.16. Corolário, mantêmse a veemência, a diversidade, a concordância e a convergência dos indícios constitutivos de conjunto coeso formador de prova indiciária da falsidade do atestado apresentado no certame objeto deste procedimento de controle administrativo.
Da não fundamentação da decisão vergastada em entendimento de não preenchimento de requisito de tempo de atividade da empresa Mercúrio
1.17. À peça 117, p. 79, as recorrentes asserem que o Tribunal 'ignor[ou] [...] as previsões contidas no Art. 30, § 5º, da Lei nº 8.666/1993' que vedariam 'a exigência de comprovação de atividade com limitação de tempo ou de época'.
1.18. O referido dispositivo legal 'confer[iria] legitimidade ao Atestado de Capacidade Técnica emitida pela Oderdenge' porque 'pro[ibiria] a exigência de comprovação de atividade que faça limitação de tempo'.
1.19. O Tribunal teria entendido no Acórdão 2882/2008-TCU-Plenário, relatado pelo Ministro Ubiratan Aguiar, que 'a habilidade necessária pode ser comprovada com serviços análogos, restando impedidas as exigências de comprovação com entraves não previstos em lei e que, dificultem a participação na licitação'.
Análise
1.20. A alegação não merece prosperar.
1.21. Diferentemente do que sugere a alegação, o Tribunal não entendeu que o atestado apresentado no certame é falso apenas porque a empresa Mercúrio estava em atividade há pouco tempo. 
1.22. Como memoriado, tal entendimento se fundou em prova indiciária constituída pelos indícios diversos, concordantes, convergentes e veementes enumerados no item 5 desta instrução.
1.23. Não houve, portanto, exigência de comprovação de tempo mínimo de atividade ou outra não prevista em lei que haja dificultado a participação da empresa Mercúrio no certame.
1.24. Não se trata de feitura de exigências, mas antes da existência de sólido conjunto de indícios constitutivos de prova indiciária da falsidade do atestado.  O fato de que a empresa Mercúrio adquiriu personalidade jurídica no dia anterior ao da emissão do atestado se constitui em apenas um dos indícios referidos, o descrito na alínea 'a' do item 5 desta instrução, e quando mesmo se o afastasse, o que aqui se admite apenas para argumentar, os demais indícios, descritos nas alíneas 'b' a 'h' do mesmo item, constituíram conjunto indiciário bastante para fundar o entendimento de falsidade do atestado.  
Do descabimento de redução do valor pecuniário da multa aplicada
1.25. À peça 117, p. 9, as recorrentes alegam que na hipótese de não acolhimento das alegações anteriormente analisadas caberia aplicar sanção menos gravosa ante o seu 'histórico idôneo e impecável', considerando que 'jamais causaram qualquer prejuízo aos cofres públicos'.
	Análise
1.26. A alegação não merece lograr êxito.
1.27. Como assinalado na análise desenvolvida no item 13 desta instrução, entendese que as recorrentes malograram apresentar prova contrária à indiciária produzida nos autos de prática de ato ilícito com vistas a frustrar os objetivos de licitação, conduta adjetivável de grave porque, por força do art. 88, inciso II, da Lei 8.666/1993, suscetível da suspensão e da declaração de inidoneidade previstas, respectivamente, nos incisos III e IV do art. 87 do mesmo diploma legal.
1.28. A gravidade da conduta faz descabida a pleiteada redução do valor pecuniário da multa aplicada ainda que se admita apenas para argumentar a alegada inexistência de prévias condutas reprováveis das recorrentes ¿ causadoras ou não de prejuízo ao erário ¿ em licitações ou contratações administrativas. 
CONCLUSÃO
Das análises empreendidas relativamente ao mérito do recurso se conclui que:
a)  os documentos ora trazidos aos autos pelas recorrentes não constituem prova contrária à indiciária produzida nos autos de que praticaram ato ilícito com vistas a fraudar o objetivo de licitação;
b)  a decisão combatida não decorreu de juízo de falsidade do atestado de capacidade técnica da empresa Mercúrio fulcrado exclusivamente no seu tempo de atividade;
c) diante do exposto na alínea 'a' supra, resta caracterizada a gravidade da conduta reprovável das ora recorrentes e, conseguintemente, descabe reduzir o valor pecuniário da multa por força de pretensas circunstâncias atenuantes.
PROPOSTA DE ENCAMINHAMENTO
Do exposto, propõe-se, com fundamento no art. 48 da Lei 8.443, de 16/6/1992:
a)  conhecer do recurso e, no mérito, negarlhe provimento;
b)  notificar da decisão sobrevinda as recorrentes e os demais interessados notificados do Acórdão impugnado, sem deixar de anexar ao expediente de notificação cópia do relatório e da fundamentação da decisão."
	É o relatório.

Adiel Ferreira da Silva Junior (46456/OAB-PE), representando Daniela Tenfen - ME; Priscila Boechat Tavares Pereira Souza (27.101/OAB-SC), representando Mercúrio Transportes Comércio e Representações Ltda; Priscila Boechat Tavares Pereira Souza (27.101/OAB-SC), representando Oderdenge Transportes Comércio e Representação Ltda.

Não atuou

PEDIDO DE REEXAME. REPRESENTAÇÃO. LICITAÇÃO PARA AQUISIÇÃO DE GÊNEROS ALIMENTÍCIOS. UTILIZAÇÃO DE ATESTADO DE CAPACIDADE TÉCNICA FALSO. FRAUDE À LICITAÇÃO. DECLARAÇÃO DE INIDONEIDADE. CONHECIMENTO. INSUFICIÊNCIA DOS ARGUMENTOS. NEGATIVA DE PROVIMENTO.

REPRESENTAÇÃO (REPR)

Secretaria de Recursos - Serur

Atendidos os requisitos de admissibilidade, o pedido de reexame interposto pelas empresas Oderdenge Transportes, Comércio e Representação Ltda. e Mercúrio Transportes, Comércio e Representações Ltda. pode ser conhecido.
2.	O processo se originou de representação, formulada pela empresa Daniela Tefen Distribuidora Ltda., acerca de possíveis irregularidades no Pregão Eletrônico 2/2021, realizado pelo 23º Batalhão de Infantaria do Exército Brasileiro para aquisição de gêneros alimentícios e material de apoio para preparo de refeições.
3.	Ouvidas as representadas, o Tribunal entendeu estar caracterizada a fraude à licitação devido à emissão de atestado de capacidade técnica pela empresa Oderdenge e utilização irregular desse atestado pela empresa Mercúrio no certame. Esse entendimento decorreu de um conjunto extenso e robusto de indícios.
4.	Em seu recurso, as empresas alegam em síntese que:
a) os documentos trazidos em sede de recurso constituem prova contrária à indiciária produzidas nos autos, de que praticaram ato ilícito com vistas a fraudar a licitação;
b) o Tribunal exigiu a comprovação de tempo mínimo de atividade, o que contraria o disposto no art. 30, § 5º, da Lei 8.666/1993;
c) caso as alegações anteriores não sejam aceitas, seria cabível a aplicação de penalidade menos gravosa, ante o histórico idôneo das empresas.
5.	Analisadas as razões recursais, a Serur propõe negar provimento ao recurso. Manifesto minha concordância com a análise e as conclusões da unidade técnica, cujos fundamentos incorporo a essas razões de decidir.
6.	A apresentação de atestados de capacidade técnica, emitidos por outras entidades, com datas próximas ao apresentado pela empresa Oderdenge em favor da empresa Mercúrio, não afasta o conjunto de evidências de falsidade material do atestado inquinado. A apresentação de um atestado emitido no dia seguinte ao de constituição da empresa Mercúrio foi apenas um dos elementos considerados pela deliberação recorrida. A esse respeito, por sua clareza, reproduzo trecho do voto condutor do acórdão recorrido:
"Quanto aos indícios de falsidade material do atestado de capacidade técnica emitido pela empresa Oderdenge em favor da empresa Mercurio, entendo, em linha com o exame da unidade técnica, que está caracterizada fraude à licitação em vista das diversas evidências a seguir enumeradas:
a) ambas as empresas atuarem com objetos sociais praticamente coincidentes e serem do mesmo grupo familiar;
b) o contrato de prestação de serviço firmado entre a Oderdenge e a Mercúrio em 26/10/2020, foi ajustado em data anterior ao registro do contrato social da segunda empresa na Junta Comercial do Estado de Santa Catarina, efetivado em 29/10/2020;
c) o atestado técnico em tela foi emitido somente um dia após a constituição formal da empresa Mercúrio, em 30/10/2020, e mais de um mês antes da data de emissão da nota fiscal relativa ao suposto fornecimento, datada de 1/12/2020;
d) somente haveria cabimento de emissão de atestado referente às parcelas de serviço efetivamente executadas e atestadas até a data da emissão do documento, não tendo sido observado o necessário decurso de prazo para a conclusão do negócio e a averiguação das condições em que se deu; e
e) a empresa Mercúrio só registrou contabilmente o recebimento de valores oriundos dessa suposta relação comercial com a sociedade emissora do atestado técnico no mês de dezembro de 2020 (conforme PGDAS-D - peça 76, p. 7) .
Em linha com a jurisprudência remansosa desta Corte de Contas, que admite prova indireta ou indiciária quando variados e coincidentes os indícios, ainda mais nos casos em que o responsável não apresenta contra indícios, como ocorre nestes autos (Acórdãos 2.735/2010, 1.223/2015, 823/2019, 4.042/2020, todos do Plenário) , concluo pela falsidade material do atestado técnico emitido pela Oderdenge Transportes Comércio e Representação Ltda. em favor da Mercurio Transportes Comércio e Representações Ltda.
A primeira empresa elaborou e a segunda apresentou documento materialmente falso para obter vantagem em certame público, sujeitando-se à incursão na sanção de declaração de inidoneidade prevista no art. 46 da Lei 8.443/1992.
Como asseverou o Ministro Bruno Dantas ao relatar o Acórdão 2677/2014-TCU-Plenário, 'a apresentação de atestados com conteúdo falso, com eventual conluio entre as empresas envolvidas, tanto a que emitiu quanto a que apresentou, gera vantagem indevida em certame licitatório (uma vez que pretende comprovar qualificação técnica que, em princípio, a empresa pode não deter) e fere os princípios da moralidade, da isonomia e da competitividade aplicáveis a todas as licitações públicas, independentemente de ter resultado em prejuízo financeiro para a Administração e/ou de quaisquer suposições acerca do nível de satisfação na execução dos serviços subsequentemente contratados'.
Por essas razões, com fulcro nos arts. 46 da Lei 8.443/1992 e 271 do Regimento Interno/TCU, declaro a inidoneidade de ambas as empresas para participar de licitações promovidas pela Administração Pública Federal, bem como das realizadas por estados e municípios com previsão de aporte de recursos federais."
7.	Tampouco pode ser aceita a alegação de que o Tribunal entendeu que o atestado é falso apenas porque a empresa Mercúrio estava em atividade há pouco tempo. Esse, como já comentado, foi apenas um dos vários indícios que levaram este Tribunal a concluir pela falsidade material do documento. Cabe enfatizar, também, que os demais indícios, a exemplo do fato de as empresas Oderdenge e Mercúrio pertencerem ao mesmo grupo familiar e das várias inconsistências entre datas de eventos relevantes, como a emissão do atestado e a data da nota fiscal do suposto fornecimento de gêneros alimentícios, não foram objeto de contestação no recurso, o que demonstra a incapacidade da peça recursal para reformar a deliberação recorrida.
8.	Por fim, a dosimetria da pena levou em consideração a jurisprudência desta Corte e está devidamente justificada, inclusive com a indicação de circunstâncias agravantes e atenuantes, de modo que não cabem reparos em relação a este ponto.
9.	Desse modo, não tendo sido apresentados elementos capazes de alterar a deliberação recorrida, deve-se negar provimento ao pedido de reexame.
	Ante o exposto, VOTO no sentido de que o Tribunal adote a minuta de acórdão que ora submeto à deliberação deste Colegiado.
TCU, Sala das Sessões, em 18 de janeiro de 2023.
JORGE OLIVEIRA 
Relator